【裁判字號】    97,重上,102
【裁判日期】    981223
【裁判案由】    租佃爭議
【裁判全文】
臺灣高等法院高雄分院民事判決         97年度重上字第102號
上  訴  人  丙○○
訴訟代理人  張標全律師
被  上訴人  甲○○
訴訟代理人  阮文泉律師
上列當事人間租佃爭議事件，上訴人對於中華民國97年12月5 日
臺灣高雄地方法院97年度重訴字第162 號第一審判決提起上訴，
本院於民國98年12月9 日言詞辯論終結，判決如下：
    主  文
原判決廢棄。
被上訴人在第一審之訴及假執行之聲請均駁回。
第一、二審訴訟費用由被上訴人負擔。
    事實及理由
一、被上訴人起訴主張：兩造就伊所有坐落高雄縣鳥松鄉○○段
    1016（817 平方公尺）、1016-1（227 平方公尺）、1016-2
    （1139平方公尺）地號土地（下稱系爭土地）訂有耕地三七
    五租賃契約（下稱系爭耕地租約），租期自民國（下同）92
    年1 月1 日至97年12月31日止，惟伊於95年4 月8 日發現上
    訴人竟將系爭1016-2地號臨澄明街之部分土地長22.8公尺、
    寬5.6 公尺面積約127.68平方公尺（下稱系爭土地Ａ，如一
    審卷第85頁略圖）設置大型車停車場使用，並供人堆置大型
    廢棄物，而有不自任耕作之情形，依耕地三七五減租條例第
    16 條 規定，系爭耕地租約無效。又縱認上開情事非屬不自
    任耕作，應屬非因不可抗力繼續1 年不為耕作之情形，依耕
    地三七五減租條例第17條第1 項第4 款規定，伊亦於96年6
    月6日 以原審法院郵局第1906號存證信函通知上訴人終止系
    爭耕地租約。故兩造間之系爭耕地租約關係已不存在，上訴
    人自應返還伊所有之系爭土地（被上訴人於二審另主張，依
    93年12月27日及94年4 月10日之空照圖及相片等（見二審卷
    第91 、92 、128 頁）可見果園部內部，亦有堆放垃圾而未
    耕種之情形等語）。為此，提起本件訴訟。並聲明：(一)確認
    兩造間就系爭土地之耕地三七五租賃關係不存在；(二)上訴人
    應將系爭土地返還被上訴人；(三)願供擔保聲請准宣告假執行
    。
二、上訴人則以：(一)伊並無在系爭土地Ａ設置停車場及供人堆置
    大型廢棄物之行為，伊於系爭土地種植蓮霧、香蕉、荔枝、
    木瓜多年，惟因果園未設圍籬，又系爭土地Ａ之部分靠近大
    馬路，且與資源回收廠為鄰，稍有不注意即有車輛擅自停放
    其上，或遭人隨意亂放廢棄物，並非伊本人所為或同意他人
    為之，伊並無不自任耕作或非因不可抗力繼續一年不為耕作
    之情事。(二)從開始承租本件耕地開始，被停車占用之土地即
    沒有耕種，時間約四、五十年，而是做「腳路」（台語）（
    深度僅2.7 米左右）使用，亦即供作攪拌肥料，農耕機（翻
    土）進出使用，及果實採收後要整理之場地，並非故意提供
    給他人停車，被上訴人之請求並無理由等語，資為抗辯。並
    聲明：(一)駁回被上訴人之訴；(二)願供擔保聲請准宣告免為假
    執行。
三、原審判決上訴人敗訴，上訴人不服，提起上訴，於本院聲明
    ：(一)原判決廢棄。(二)被上訴人在第一審之訴及其假執行之聲
    請均駁回。(三)第一、二審訴訟費用由被上訴人負擔。
    (四)如受不利判決，請准上訴人提供擔保免為假執行。被上訴
    人答辯聲明：(一)上訴駁回。(二)第一、二審訴訟費用由上訴人
    負擔。
四、兩造不爭執之事項：
  (一)兩造就被上訴人所有之系爭土地訂有耕地三七五租約，租期
    自92年1 月1 日至97年12月31日止，系爭土地現由上訴人占
    有中。
  (二)系爭土地Ａ有遭人停放車輛及堆置床墊、大型鋼管、鐵板等
    廢棄物之情形。
  (三)被上訴人以上訴人有繼續一年不為耕作為由，於96年6 月6
    日以原審法院郵局第1906號存證信函予上訴人，主張終止系
    爭耕地租約。
五、兩造爭執之事項：
  (一)上訴人有無於系爭土地上設置停車場及供人堆放廢棄物之行
    為？上訴人於果園內是否有供人或自己堆放垃圾而未耕種之
    情形？如上訴人有前揭行為，是否構成耕地三七五減租條例
    第16條之「不自任耕作」？系爭耕地租約是否無效？
  (二)如上訴人有前揭行為，是否構成「非因不可抗力繼續一年不
    為耕作」？被上訴人主張依前開條例第17條第1 項第4 款規
    定終止系爭耕地租約，是否有理？
六、本院之判斷：
  (一)上訴人有無於系爭土地上設置停車場及供人堆放廢棄物之行
    為？
    1.查系爭1016-2地號土地除連接1016-1地號外，其餘3 面分
      別為工廠、資源回收場及面臨澄明街，有上訴人提出之現
      場略圖可參（見一審卷第85頁），而系爭1016-2地號臨澄
      明街之部分土地，即系爭土地Ａ，於95年4 月28日、7 月
      28 日 、8 月10日、96年1 月11日有大型貨運車輛停放及
      床墊、大型鋼管、鐵板放置其上之情形，亦有被上訴人提
      出之現場照片數張可佐（見一審卷第9 頁至第13頁、第63
      頁），均為兩造所不爭執，惟被上訴人並未舉證上開情事
      係上訴人本人所為或同意他人為之，且系爭土地Ａ既緊臨
      資源回收場，該土地可能遭他人任意堆置廢棄之床墊、大
      型鋼管或鐵板，本與常情無違，以被上訴人於95年間另
      以系爭土地旁之資源回收場負責人乙○○，未經其同意即
      長期將車號5U-652號資源回收大卡車長期停放於系爭土地
      為由，對乙○○提出竊佔之告訴，經檢察官偵查後，認乙
      ○○僅是暫時停放，並無竊佔之主觀犯意及客觀犯行，而
      以臺灣高雄地方法院檢察署檢察官96年度偵字第1371號為
      不起訴處分，有上訴人提出之該處分書附卷可稽（見一審
      卷第106 頁）。且據證人乙○○於本院審理中證稱，伊使
      用該地，沒有承租，也沒有跟地主說，因為車子很快就會
      開走，伊14年前在系爭土地旁開資源回收場時，該系爭臨
      澄明街土地就已經是空地，像現在這樣，伊曾看過上訴人
      騎機車還有開小貨車載一包一包的東西放在那邊，伊不知
      道是什麼東西，那塊地如果沒有填平的話，比路面低，高
      低之差比法庭上律師座位高度還深，上訴人曾有一次因伊
      放置之物擋到他的路，而叫伊不要放東西在該處等語（見
      本院卷第59至64頁），據上等情，足認上訴人抗辯，伊並
      無將系爭土地Ａ設置停車場供他人使用或供人堆置廢棄物
      ，均係他人擅自所為等語，應屬可採。
    2.被上訴人於二審主張之依空照圖及相片可見果園內部亦有
      堆放垃圾而未耕種之情形一情是否可採？
      查，證人乙○○證稱，伊之資源回收場與果園間有鐵板隔
      開，鐵板約有6 公尺，兩邊沒有門，沒有通路，且資源回
      收場收來的東西是伊用錢買來的，不可能放到隔壁果園內
      ，放在那裡會被別人拿走等語（見本院卷第117 、118 頁
      ），且依卷內相片所示亦可見資源回收場場與果園間確實
      有甚高之鐵板作為圍牆，故證人乙○○此部分證詞應屬可
      採。
      復查，上訴人在系爭土地上種植果樹，有附卷高雄縣鳥松
      鄉永興自辦市地重劃會於96年12月17、18日查估農作物可
      資證明上訴人在系爭土地種植香蕉、蓮霧、芒果、綠竹、
      番石榴、木瓜、荔枝、大王椰子等。在系爭土地前段因地
      勢較低，容易積水，故蓮霧、芒果樹不容易栽，故改種香
      蕉、菜瓜、此於查估照片編號3 、4 、7 可證。又，依查
      估報告書所附照片編號3 、4 、6 可看見舖於地上之舊地
      毯、麻布袋，且從被上訴人所提出之照片（見本院卷第12
      1 頁下幀），可見此舊布袋、毯子均平舖在香蕉、芒果樹
      四周，故上訴人辯稱，伊係為減少農藥除草劑之使用，而
      找一些舊地毯、麻布袋舖在地上，以悶死雜草，使不再生
      長等語，尚難認不可採，從而亦可見該處，上訴人並無供
      人或自己堆放垃圾而不耕作之情形。
    3.按承租人應自任耕作，並不得將耕地全部或一部轉租於他
      人；承租人違反前項規定時，原訂租約無效，得由出租人
      收回自行耕種或另行出租，耕地三七五減租條例第16條第
      1 項、第2 項固定有明文。而耕地三七五減租條例第16條
      第1 項所謂承租人應自任耕作，係指承租人應以承租之土
      地供自己從事耕作之用而言，若承租人有積極的以承租之
      土地建築房屋居住，或供其他非耕作之用、或與他人交換
      耕作、或將之轉租或借與他人使用等情事，固均在不自任
      耕作之列。惟承租人如僅係消極的不為耕作而任其荒廢，
      或於承租耕地遭人占用時，消極的不予排除侵害，則僅生
      出租人得否依耕地三七五減租條例第17條第1 項第4 款規
      定終止租約，或承租人得否請求出租人排除第三人之侵害
      ，提供合於租約所約定使用、收益之租賃物供其使用而已
      ，尚難謂原租約已因此而歸於無效（最高法院91年度台上
      字第1447號判決意旨參照）。查本件上訴人並無積極將系
      爭土地臨澄明街部分提供與他人作停車場使用或供作堆置
      廢棄物場地使用之情形，已如前述，其僅消極任由他人使
      用該部分土地，而未為積極討回土地等排除第三人侵害之
      行為，依前揭說明意旨，尚不構成耕地三七五減租條例第
      16條所謂承租人不「自任耕作」之情事，至為明確，又果
      園內並無未耕種之情形。則被上訴人據此主張系爭耕地租
      約無效，即屬無據。
(二)被上訴人依耕地三七五減租條例第17條第1 項第4 款規定終止
  系爭耕地租約，是否有理？
  1.查，系爭土地臨澄明街部分，地勢較低此業經證人乙○○證
    述如上，且依乙○○前述證言可見14年前，乙○○至系爭土
    地旁經營資源回收場時系爭土地臨澄明街部分即為空地，其
    有看到上訴人騎機車，還有開小貨車載一包一包的東西放在
    該處，基此，可見上訴人辯稱，伊早年將臨澄明街部分填土
    作成平台「腳路」以便耕耘機進出，或作為暫時推放肥料之
    處所或攪拌肥料之臨時場所，或作為果實採收後之臨時堆放
    處等情，應屬可信，被上訴人雖主張，澄明街可停車，故無
    留「腳路」之必要，乙○○之資源回收場之車亦無停放在該
    空地之必要云云，惟查，澄明街沿系爭土地部分並無劃紅、
    黃線為兩造所不爭執（見本院卷第65頁），故澄明街沿系爭
    土地部分固可停車，惟若要在路上從事上述農事，究屬不便
    ，且不安全，故尚難以此即認上訴人所辯之該空地供腳路用
    一節為不可採，且大貨車停放慢車道上裝卸貨物究不如停放
    該空地上安全而可從容作業，故亦難執此即認上訴人係以該
    空地專供乙○○之資源回收場裝卸貨物及堆放其他物品之用
    。
  2.綜上所述，系爭土地臨澄明街部分（如一審卷第85頁略圖）
    ，係供上訴人從事上述農事之用之場所，而訴外人乙○○在
    鄰地經營資源回收場後，亦擅自在該處堆放一些回收物品及
    由貨車在該處裝卸物品，而上訴人並未積極予以排除，堪以
    認定。
  3.按系爭土地A 部分，上訴人將之作為上述農事作業使用之場
    所（腳路），自不能認有「不為耕作」之情形，至該處遭訴
    外人乙○○所經營之資源回收場堆放物品及由貨車在該處裝
    卸物品而上訴人未積極予以排除，固有不當，惟查，
    (1)本件租約，係由上訴人之父與被上訴人之父於40年8 月31
    日簽訂而續訂迄今，長達58年左右，有台灣省高雄縣政府私
    有耕地租約、高雄縣鳥松鄉公所函在卷可稽（見本院卷第33
    、34頁）。(2)上訴人並未於系爭土地Ａ上搭蓋非供耕作使用
    之建物或其他定著物，而系爭土地Ａ部分臨大馬路，且與資
    源回收場為鄰，資源回收場之車輛擅自停放其上，且為動態
    、暫時使用，裝卸貨完畢即開走，該資源回收場並未搭建定
    著物而妨害上訴人原來之使用，(3)系爭土地Ａ部分依本院勘
    驗現場所測，面積約59.5平方公尺，而系爭土地總面積為21
    83平方公尺（817 ＋227 ＋1139＝2183），所占總面積之比
    例甚小。如因此即認被上訴人得依耕地三七五減租條例第17
    條第1 項第4 款之規定，終止租約，實不符比例原則，故被
    上訴人主張依上述規定終止租約，並不可採。
七、綜上所述，被上訴人提起本件之訴為無理由，原審予以准許
    ，並為假執行之宣告，自有未當，上訴意旨求予廢棄改判，
    為有理由，自應由本院將原判決廢棄改判如主文所示。
八、本件事證已明，兩造其餘攻擊防禦方法與判決之結果不生影
    響，爰不予論述，併此敘明。
九、據上論結，本件上訴為有理由，依民事訴訟法第450 條、第
    78 條 ，判決如主文。
中    華    民    國    98    年    12    月    23    日
                              民事第四庭
                                  審判長法官 蔡文貴
                                  法      官 謝靜雯
                                  法      官 黃科瑜
以上正本證明與原本無異。
如對本判決上訴，須於判決送達後20日內向本院提出上訴狀，其
未表明上訴理由者，應於上訴後20日內向本院提出上訴理由書（
均須按他造當事人之人數附繕本）。上訴時應提出委任律師或具
有律師資格之人之委任狀，並依附註條文規定辦理。
中    華    民    國    98    年    12    月    25    日
                                  書  記  官 邱麗莉
附註：
民事訴訟法第466條之1 ：
對於第二審判決上訴，上訴人應委任律師為訴訟代理人，但上訴
人或其法定代理人具有律師資格者，不在此限。
上訴人之配偶、三親等內之血親、二親等內之姻親，或上訴人為
法人、中央或地方機關時，其所屬專任人員具有律師資格並經法
院認為適當者，亦得為第三審訴訟代理人。第1 項但書及第2 項
情形，應於提起上訴或委任時釋明之。

司法院資訊處製作；財團法人民間司法改革基金會備份。
